【裁判字號】    89,自,289
【裁判日期】    900312
【裁判案由】    詐欺
【裁判全文】
臺灣臺南地方法院刑事判決                          八十九年度自字第二八九號
    自  訴  人  乙○
    代  理  人  丁○○
    被      告  己○○
    選任辯護人  許雅芬
                鄭嘉慧
右列被告因詐欺案件，經自訴人提起自訴，本院判決如左：
    主  文
己○○無罪。
    理  由
一、自訴意旨略以：緣被告己○○係桃川餐廳公司之董事長，意圖不法所有，明知已
    無清償能力，仍委由其不知情之總經理即自訴人之夫弟庚○○，持上開公司八十
    八年十月十五日之支票，佯以週轉為由，並稱一個月即可歸還，向自訴人騙借新
    台幣（下同）八十萬元，自訴人因而陷於錯誤，如數將八十萬元由台灣銀行永康
    分行匯給被告，詎屆期，被告又諉稱再延一個月就能償還，並補利息一萬六千元
    為由，簽交八十八十一月十五日期，面額八十一萬六千元之支票，換回原來之支
    票，惟屆期於同月十七日提示時，竟以存款不足為由遭到退票，至此自訴人始知
    受騙。經查被告經營之桃川餐廳，已早於八十八年十一月十四日就停止營業，且
    經催討時，被告又諉以俟餐廳賣掉後即還錢等語，以敷衍自訴人，然屢經催討，
    被告卻避不見面，據悉其餐廳已經脫手，卻仍不歸還積欠自訴人之借款，被告顯
    係蓄意規避償還該債務，核此被告之詐欺犯意明確，合與刑法第三百三十九條之
    詐欺犯罪構成要件該當等語。
二、按犯罪事實應依證據認定之，無證據不得推定其犯罪事實；又不能證明被告犯罪
    ，應諭知無罪之判決，刑事訴訟法第一百五十四條、第三百零一條第一項分別定
    有明文。次按刑法第三百三十九條第一項詐欺罪之成立，以意圖為自己或第三人
    不法之所有，以詐術使人將本人或第三人之物交付為要件；而所謂以詐術使人交
    付，必須被詐欺人因其詐術而陷於錯誤，若其所用方法，不能認為詐術，亦不致
    使人陷於錯誤，即不構成該罪（最高法院民國四十六年度台上字第二六０號判例
    參照）。復按民事上之債務不履行，縱係出於可歸責於債務人之事由，苟無足以
    證明債務人自始蓄意以此行詐之積極證據，亦不得以事後不履行債務之事實，推
    定其具有刑事犯罪之故意。而在當事人間依一般社會經驗原須承擔信用風險之遠
    期票據交易，對事後票據不獲支付之結果，尤屬可得預見之不利益，要無因債務
    人施詐而陷於錯誤可言。
三、訊據被告己○○對於經由庚○○向自訴人借款八十萬元之事實供承不諱，然堅決
    否認有詐欺之犯意，辯稱：庚○○是桃川餐廳之總經理，該餐廳之經營伊均交由
    庚○○去處理，庚○○向自訴人借錢八十萬元係供餐廳經營週轉之用，當時餐廳
    尚正常營運，之後因經營情況不佳才結束，伊並無詐騙自訴人借款之意圖等語。
    經查：
（一）本件金錢借貸係由庚○○出面向自訴人借款八十萬元，供作桃川餐廳營運週轉
      之用，此為二造所不爭執，並經庚○○到庭證述在卷，堪信屬實。又庚○○為
      桃川餐廳之總經理，負責該餐廳之經營管理，其對公司之營運狀況難諉為不知
      ，另證人庚○○於本院歷次審理中均自承「知道生意不好」（本院八十九年七
      月十四日訊問筆錄）、「知道公司營業變差」等語（本院八十九年九月一日訊
      問筆錄）。參諸證人即該公司股東戊○○證稱：「餐廳業務實際由庚○○負責
      ，他的職銜是總經理，整個餐廳都由他負責」；證人即該公司財務主任甲○○
      證稱：「自八十一年九月至八十六年十月止，擔任財務主任，桃川公司資金調
      度由我呈報總經理庚○○後，總經理再告訴我如何處理，有時董事長再打電話
      跟我確認，所以我認為總經理應該有報告董事長，．．（問：餐廳經營狀況不
      佳，總經理是否會知情？）會」 (均詳本院八十九年九月一日訊問筆錄)；證
      人丙○○則證稱：「我自八十五、六間任財務主任至八十八年十二月結束營業
      止，公司週轉須調借現金時，我會跟董事長己○○報告財務狀況，再由他和總
      經理庚○○處理，董事長會交待總經理借款，支票是我開，我只有寫金額，總
      經理看完就簽發票人及蓋印鑑，只有我與總經理可去拿票，．．八十八年九月
      向乙○借款時，公司財務狀況已經不好，有週轉不靈情形」（詳台灣屏東地方
      法院八十九年十二月十三日囑託訊問筆錄），綜上證人所述，足見桃川餐廳之
      營運和財務調度庚○○均知之甚詳並有參與。再者自訴人係庚○○之兄嫂，二
      人有親屬關係，以庚○○對桃川公司之瞭解，既明知公司財務狀況不佳，猶願
      意出面向其大嫂即自訴人借款供公司週轉，應係基於如其所稱「希望營業好轉
      」（本院八十九年九月一日訊問筆錄）之想法為之，則縱然本件係被告要求庚○○向自訴人借款，被告對庚○○自無施用詐術或隱瞞公司財務狀況之可能，
      而以庚○○與自訴人之關係，應無施以何陷自訴人於錯誤之言語，則自訴人稱
      被告佯稱借款致其陷於錯誤云云，尚非有據。
（二）被告向自訴人所借款項八十萬元，係供桃川餐廳週轉營運之用，此業經證人庚○○證述在卷，核與證人丙○○證述「錢匯入屏東聯信商銀，這筆錢是週轉資
      金或發薪水用」等語相符，足證該筆借款確係用於公司週轉，且桃川餐廳於借
      貸當時尚正常經營中，亦據庚○○及丙○○證述在卷，而該公司支票亦遲至八
      十八年十月三十日起才發生無法註銷之退票情形，此有聯信商業銀行復函及桃
      川公司八十八年間迄今所有退票紀錄乙份附卷可參，足認被告向自訴人借款時
      所交付之支票，為正常使用之票據，既非空頭支票、亦非已拒絕往來，無施用
      詐術可言。
（三）是本件自訴人所為出借款項行為應係基於對被告經濟、債信情況之瞭解，信賴
      被告應有屆期清償之能力而為財產上之任意處分，顯非由於被告施行欺罔致陷
      於意思表示不自由而為給付，且被告於借款當時公司亦有正常營運，並未陷於
      無清償能力之狀態，自難僅因被告事後無法按期償還借貸款項，即以詐欺罪相
      繩，縱令被告事後未依約履行，固屬有違誠信，但民事債務人應依誠實信用原
      則履行債務，根據一般交易常態，乃係當事人間不待積極承諾當然具有可信賴
      性之事實，除非債務人另以不法手段誤導債權人對債信風險之判斷，尚不能因
      債務人表示必將依約履行而謂致債權人陷於錯誤，是本件應屬借貨所生之民事
      糾葛，與詐欺罪之構成要件尚屬有間，亦不能僅以被告債信違反之客觀事態，
      推定被告原有詐欺取財犯意。此外，復查無其他積極證據足證被告有詐欺取財
      之犯行，其犯罪尚屬不能證明，揆諸前揭說明，自應為無罪之諭知，以昭審慎
      。
四、據上論斷，應依刑事訴訟法第三百四十三條、第三百零一條第一項，判決如主文
    。
中    華    民    國      九十        年      三      月      十二      日
                                  臺灣臺南地方法院刑事第二庭
                                      法  官  黃  光  進
右正本證明與原本無異。
如不服本判決，應於判決送達後十日內，向本院提出上訴狀。
                                      書記官  陳  怡  吟
中    華    民    國  九十        年      三      月      十二     日


司法院資訊處製作；財團法人民間司法改革基金會備份。
